【裁判字號】    89,訴,36
【裁判日期】    891220
【裁判案由】    徵收補償
【裁判全文】
臺中高等行政法院判決                                八十九年度訴字第三六號
    原      告  甲○○
    訴訟代理人  乙○○
    被      告  彰化縣政府
    代  表  人  阮剛猛
    訴訟代理人  丙○○
                劉坤松
                黃美蓮
右當事人間徵收補償事件，原告不服台灣省政府中華民國八十九年五月十九日八九府
訴一字第一二四五四三號訴願決定，提起行政訴訟。本院判決如左：
    主  文
原告之訴駁回。
訴訟費用由原告負擔。
    事  實
壹、事實摘要：
    緣被告因交通部台灣區國道新建工程局辦理東西向快速公路彰濱台申線彰濱快官
    段（彰化市）工程需要，徵收原告所有坐落彰化市○○○段一四三、一四Ｏ─一
    、一五Ｏ─一、一四五、一四五─一、一四四、一ＯＯ地號等七筆土地（下稱系
    爭土地），原告認其土地徵收補償地價低於同地段內不同地價區段，有所不服而
    提出異議請求提高補償地價，經被告否准。原告不服，提起訴願，復遭駁回，遂
    提起本件行政訴訟。
貳、原告方面：
  一、聲明：求為判決：
    (一)撤銷原處分及訴願決定。
    (二)被告應提高徵收土地補償單價，自每平方公尺新臺幣（下同）二千六百元，提
      高為每平方公尺二千九百元，補發給付原告一百一十萬五千八百七十四元，並
      自民國（下同）八十八年六月二十四日起至補發之日止，按台灣銀行一年期定
      存利率計息。
  二、陳述：
    (一)系爭土地被編定為六二六地價區段，與鄰近被編定為六二Ｏ地價區段土地，均
      屬同段土地，地理位置、環境均相同，而徵收單價，後者較前者每平方公尺多
      三百元，致原告補償損失，被告顯然有違公平原則。
    (二)系爭土地與六二Ｏ地價區段土地，地目同為田，按徵收當時法規，僅能耕作用
      ，系爭土地位於灌溉區源頭，給水無缺，耕作方便，經編定為五等則良田，被
      告評估之單價卻反較偏低，被告對於田地，未依農地收成之好壞，作為徵收價
      格依據，自屬不洽。被告另以附近土地之法院拍賣價格為例，亦顯與法無據；
      且被告所評估者，其單價亦有為每平方公尺七千元者，被告之立論原則，自屬
      失據。
    (三)被告以系爭土地聯外道路狹窄，部分農地高低不平，不利機械耕作為由，評定
      較低單價。惟該聯外之田中路路寬足供二部轎車會車之用，或貨車行駛出入之
      用，周圍土地地勢平坦，完全利用機械耕作，同時亦臨中彰快速路，交通方便
      ，被告所稱情事，與事實不符。系爭土地將來交通便捷，不到五分鐘即可達高
      鐵台中站，與六二Ｏ地價區段相較毫不遜色，被告對系爭土地之地價評估顯然
      不當。為此訴請判決如聲明。
參、被告方面：
  一、聲明：求為判決駁回原告之訴。
  二、陳述：
    (一)依據平均地權條例第四十六條規定「直轄市或縣市政府對於轄區內之土地，應
      經常調查其地價動態，繪製地價區段圖並估計區段地價後，提經地價評議委員
      會評定，據以編製土地現值表於每年七月一日公告，‧‧‧；並作為主管機關
      審核土地移轉現值及補償徵收土地地價之依據」。地價調查估計規則第二條規
      定：「直轄市或縣市地政機關為地價查估之主辦機關。並得授權所轄地政事務
      所辦理之。」被告係依上開規定，授權彰化地政事務所辦理地價查估作業並提
      交本縣地價評議委員會評定。依據地價調查估計規則第二十一條第一項規定，
      劃分地價區段時，依左列規定辦理，其中第一款規定：「‧‧‧土地使用管制
      、交通運輸、自然條件、土地改良、公共建設、特殊設施，工商活動、房屋建
      築現況、土地利用現況、發展趨勢及其他影響地價因素，於地籍藍晒圖上，將
      地價相近、地段相連、情況相同或相近之土地劃為同一地價區段。」同條第一
      項第二款規定：「前款區段界線，應以使用分區或編定使用類別、使用管制、
      使用情形或道路、溝渠等易於辨識之自然界線為準。」原告所有之系爭土地，
      其地價區段之劃分，經彰化地政事務所依據地價調查估計規則第二十一條第一
      項前段規定之原則，就交通運輸、自然條件、土地改良、土地利用現況、發展
      趨勢及其他影響地價因素，於地籍藍晒圖上，將地價相近、地段相連、情況相
      同或相近之土地劃為同一地價區段。及同條第一項第二款規定，依土地使用現
      況並以現有之溝渠為區段界線，將彰化市○○○段，分別劃分為第六二○、六
      二六等二個地價區段；又依同條第一項第一款後段規定，將地價區段中合法零
      星或集中之建地目土地（一般稱為「插花地」），另以該區段支號劃分為第六
      二○之一、六二六之一等二個地價區段。並依規定提交地價評議委員會評議，
      其八十七年公告土地現值分別評定為每平方公尺新台幣二，九○○元、二，六
      ○○元、五，七○○元、三，五○○元。故原告起訴狀所提彰化市○○○段有
      部分土地其單價為七千元乙節，所稱並非屬實。所指之土地應為渡船頭段渡船
      頭小段第六○九地價區段內之合法建地（即插花地），該所即依上開規定將其
      劃設為第六○九之一地價區段，其八十七年公告土地現值評定為每方公尺六千
      元，八十九年公告土地現值評定為每平方公尺為七千元整。
    (二)原告被徵收之土地位處第六二六地價區段，其唯一聯外道路│田中路（寬約五
      ．五米）呈南北走向，道路有多處彎道，進出彰南路之路口較窄，大型車輛需
      繞道而行，雖距中彰快速道路不遠，但依前台灣省政府地政處頒「台灣省各縣
      市編製八十七年土地現值表作業進度表」之規定，「調查買賣或收益實例及影
      響區段地價資料」作業辦理期間為八十六年三月至八十七年二月；「實地勘查
      檢討及劃分地價區段」作業辦理期間為八十六年十一月二十六日至八十七年三
      月五日，土地現值編製期間，尚在施工中（八十八年年底通車），況區○○道
      路可連接快速道路，又缺乏東西走向之聯絡道路，區段內部分農地地勢不平（
      照片四），宗地坵塊較零亂，其法院拍賣案例（八十八年五月）價格每平方公
      尺約為二千五百；而第六二○地價區段○○○○路（寬約七米）貫穿彰興路、
      彰南路直達中山路（縱貫公路│省道），三村路（實約五．五米）西接聖安路
      ，南接己完工之東西向快速道路之引道，可直達彰興路與彰南路，且區段內給
      水、排水、農路之改良設施完善，交通運輸狀況及土地利用價值較佳，其法院
      拍賣案例（八十七年八月）價格每方公尺約為二千七百元，故其區段地價當依
      條件之優劣而有所區別。
    (三)本徵收案係奉內政部八十八年四月二十一日八八內地字第八八○五二九一號函
      暨臺灣省政府八十八年四月二十六日八八府地二字第三八二八一號函核准徵收
      （詳如附件四），並經被告八十八年五月六日彰府地權字第八六一○六號函辦
      理公告（詳如附件五）（公告期間自八十八年五月十二日起至八十八年六月十
      一日止計三十日），公告期間原告依規定提出異議，經被告彙整公告期間異議
      案件，函請彰化地政事務所查明結果，其地價區段劃分與相關作業並無不符。
    (四)依據平均地權條例第十條規定：「本條例實施地區內之土地，政府於依法徵收
      時，應按照徵收當期之公告土地現值，補償地價。」查原告已於八十八年六月
      二十三日領竣相關徵收補償費（詳如附件六），依據土地法第二百三十五條規
      定：「被徵收土地之所有權人，對於其土地之權利義務，於應受之補償發給完
      竣時終止。」被告依據平均地權條例及地價調查估計規則等相關法令規定，劃
      分地價區段擬定公告現值，並提經本縣地價評議委員會評議完成法定程序，其
      所劃設之地價區段應屬合理，原告請求提高徵收補償並補發其地價差額，則依
      法無據自屬無理。
    (五)原告起訴狀所提土地等則乙節，等則係為過去農糧機關課徵田賦之依據，現在
      田賦已於七十六年依據土地稅法第二十七條之一規定停止課徵，目前農地交易
      一般常考量「價格是否合理、灌溉排水是否方便、是否面臨產業道路、是否有
      污染或有污染之虞、宗地形狀是否方正以利於耕作、距離購買者住家或自耕農
      地遠近、地勢是否平坦、土地改良狀況、未來之發展性」等因素，其等則問題
      並非買賣參考之依據。
    (七)依據地價估計規則第八條第二項規定：「買賣實例調查應視需要向當事人、四
      鄰、土地估價業人員、房地產仲介人員、土地登記專業代理人、金融機關、公
      有土地管理機關、司法機關或開發機構等調查」，因此法院拍賣案例亦為地價
      查估之參考依據。
    (八)被告依據平均地權條例及地價調查估計規則等相關法令規定，劃分地價區段擬
      定公告現值，並提經本縣地價評議委員會評議完成法定程序，其所劃設之地價
      區段應屬合理，原告請求提高徵收補償並補發其地價差額，則依法無據自屬無
      理。綜上所陳，被告依法行政，並無違法或不當，行政訴訟顯無理由，謹請予
      以駁回。
    理  由
一、按「人民對於中央或地方機關之行政處分，認為違法或不當，致損害其權利或利
    益者，得依本法提起訴願」、「本法所稱行政處分，係指中央或地方機關就公法
    上具體事件所為之決定或其他公權力措施而對外直接發生法律效果之單方行政行
    為」，為原告提起訴願時之訴願法第一條、第三條第一項所明定。故提起訴願，
    以有官署違法或不當之行政處分存在，為其前提要件，所謂行政處分，則指官署
    對人民所為之單方行政行為而發生具體的法律上效果者而言，若非屬行政處分，
    自不得對之提起行政爭訟；行政官署之通知，純屬事實之說明，與發生具體的法
    律上效果，直接影響人民權利或利益之單方行政行為，截然不同，不得視為行政
    處分，原告對之提起訴願，自非法之所許。本件原告訴願狀所檢附之「原處分」
    ，其中被告八十八年四月二日八八彰府地權字第五九五八三號、八十八年四月十
    六日八八彰府地權字第六九四八四號、八十八年四月二十日八八彰府地權字第Ｏ
    七二五二三號、八十八年七月六日八八彰府地權字第一二八六一六號函部分，均
    係被告與彰化地政事務所、彰化縣議會、交通部台灣區國邋新建工程局機關間之
    公文往來，原告僅為副本之收文者，副知原告之目的，僅為就原告申請案件處理
    情形之告知，純屬事實說明，非行政處分，原告對之提起訴願，自不合法，訴願
    機關以程序上理由，駁回其此部分訴願，即屬正當，原告就此部分請求撤銷「原
    處分」及訴願決定，自有未合，應予駁回。
二、被告八十八年八月九日八八彰府地價字第一五一Ｏ六九號函、八十八年八月二十
    四日八八彰府地價字第一五八五四八號函，固係就原告主張系爭土地徵收補償偏
    低，予以否准提高補償之行政處分，惟查：
    (一)按「本條例實施地區內之土地，政府於依法徵收時，應按照徵收當期之公告土
      地現值，補價其地價，在都市計晝區內之公共設施保留地，應按毗鄰非公共設
      施保留地之平均公告土地現值，補價其地價」、「直轄市或縣（市）政府對於
      轄區內之土地應經常調查其地價動態，繪製地價區段圖並估評區段地價後，提
      經地價評議委員會評定，據以編製土地現值表，於每年七月一日公告，：：：
      作為主管機關：：：補價徵收土地地價之依據」，為平均地權條倒第十條、第
      四十六條所明定。再按「劃分地價區段時，依左列規定辦理：一‧‧‧土地使
      用管制、交通運輸、自然條件、土地改良、公共建設、特殊設施，工商活動、
      房屋建築現況、土地利用現況、發展趨勢及其他影響地價因素，於地籍藍晒圖
      上，將地價相近、地段相連、情況相同或相近之土地劃為同一地價區段」、「
      前款區段界線，應以使用分區或編定使用類別、使用管制、使用情形或道路、
      溝渠等易於辨識之自然界線為準」，地價調查估計規則第二十一條第一項第一
      款、第二款亦有明文。
    (二)系爭土地係經內政部以八十八年四月二十一日八八內地字第八八Ｏ五二九一號
      函暨被告八十八年四月二十六日八八府地二字第三八二八一號函核准徵收，並
      經被告於八十八年五月六日以彰府地權字第八六一Ｏ六號函辦理公告，公告期
      間自八十八年五月十二日起至八十八年六月十一日止計三十日，被告按徵收當
      期之系爭土地之公告土地現值，即第六二六區段，八十七年公告現值每平方公
      尺二、六ＯＯ元，加四成予以地價補償，核較平均地權條例第十條所規定「應
      按徵收當期之公告土地現值，補償其地價」，更為優惠，於法自無不合。且該
      補償業經原告於八十八年六月二十三日蓋章領取，該土地並於八十八年七月二
      十二日移轉登記為中華民國所有，此有土地補償清冊影本及土地登記簿謄本附
      於原處分卷及本院卷可稽。原告對於前述被告八十八年八月間之公函，遲至同
      年十一月二十九日始提起訴願，是否合法，即有可議。
    (三)彰化縣彰化市○○○段土地，經被告分別劃為第六Ｏ八、六二Ｏ、六二六等三
      個地價區段，八十七年公告土地現值分別為每平方公尺新台幣二一ＯＯ元、二
      九ＯＯ元、二、六ＯＯ元。原告被徵收之土地位處第六二六地價區段，與六二
      Ｏ地價區段以易於辨識之自然界線即水路為界。被告以六二六地價區段○○道
      路即田中路較狹窄彎曲，且區段內部分農地地勢高低不平，不利於機械耕作，
      且法院八十八年五月拍賣案例價格每平方公尺約為二千五百元﹔而第六二Ｏ地
      價區段，因區內東西向快速道路於八十三年二月完成徵收，工程完工後與彰興
      路連接，交通運輸狀況及土地利用價值較佳，法院八十七年八月拍賣案例價格
      每平方公尺約為二千七百元，而認其區段地價應依條件之優劣有所區別，乃依
      據平均地權條倒及地價調查估計規則等相關法令規定，依交通運輸、自然條件
      、土地改良、土地利用現況、發展趨勢及其他影響地價因素等一切狀況，劃分
      地價區段，分別評定八十七年度公告土地現值，並提經彰化縣地價評議委員會
      評議完成法定程序，被告劃設地價區段及評定公告土地現值，自應認符合法定
      程序。
    (四)原告雖為如事實欄之主張，然查土地等則、農地收成好壞、灌溉方便與否，係
      屬土地改良情形，依前揭地價調查估計規則第二十一條規定，僅為眾多劃分地
      價區段斟酌因素之一，而非唯一斟酌因素，尚需考量該條所規定之交通運輸等
      其他多項因素，故原告此部分所陳縱即屬實，亦無從據此即認被告劃設地價區
      段及評定公告地價有失公平。再者，各地價區段內之地勢，係以整個區段評定
      ，非以原告所有之單筆土地為準；本件雖經受命法官履勘現場，惟因東西向快
      速公路彰濱台中線段施工中，無法勘驗原地勢，但依被告所提出之航照圖所示
      ，原告土地所在之六二六地價區段，其內之土地，於航照圖上顏色深淺差別較
      大，可見地勢較不平，被告以此為評定考量因素之一，亦難認有誤。再者，原
      告所提出之被告八十七年一月十三日彰府地價字第ＯＯ七七Ｏ號土地價格鑑定
      書，固記載被告就彰化市○○○段三八二─一五、地目田、面積二二三平方公
      尺之土地，查估價格為每平方公尺七千元；但該鑑定事件係被告受臺灣彰化地
      方法院囑託，就民事強制執行事件之土地拍賣價格所為之鑑定，與該被鑑定土
      地之當年度公告土地現值非必相同；原告據此主張被告就彰化市○○○段土地
      評估為七千元，其所有之系爭土地卻僅評估為二百六百元，立論失據乙節，顯
      有誤解。
    (五)綜上所述，被告依據平均地權條例第四十六條、地價調查估計規則第二十一條
      等規定，劃分地價區段評定公告土地現值，並提經本縣地價評議委員會評議，
      自應認已完成法定程序，被告依該公告現值加四成予以地價補償，且經原告具
      領，並完成土地所有權移轉登記，被告所為之徵收補償，自無違誤。原告請求
      提高徵收補償並補發地價差額，自屬無據。被告否准其請求，訴願決定復予維
      持，均無不合。原告起訴意旨尚無理由，應予駁回。原告其餘之主張，就本件
      事實之認定及判決之結果，不生影響，爰不一一論述，併此敘明。
三、按「直轄市或縣（市）政府對於轄區內之土地應經常調查其地價動態，繪製地價
    區段圖並估評區段地價後，提經地價評議委員會評定，據以編製土地現值表，於
    每年七月一日公告，作為土地移轉及設定典權時，申報土地移轉現值之參考；並
    作為主管機關審核土地移轉現值及補價徵收土地地價之依據」，平均地權條例第
    四十六條定有明文。再按「劃分地價區段時，依左列規定辦理：一‧‧‧土地使
    用管制、交通運輸、自然條件、土地改良、公共建設、特殊設施，工商活動、房
    屋建築現況、土地利用現況、發展趨勢及其他影響地價因素，於地籍藍晒圖上，
    將地價相近、地段相連、情況相同或相近之土地劃為同一地價區段」，地價調查
    估計規則第二十一條第一項第一款亦有明文。系爭土地既經被告台中縣政府依前
    揭規定，考量土地使用管制、交通運輸、自然條件、土地改良、土地利用現況、
    發展趨勢等一切因素，劃設地價區段，提經地價評議委員會評定，編製土地現值
    表，陳報臺灣省政府核備後公告，自均已完成法定程序。系爭土地八十二年至八
    十六年之公告現值，既經被告台中縣政府依前開法定程序公告確定，原告亦先後
    將該土地移轉登記予訴外人，竟於八十七年向臺灣省政府地政處請求列載各該土
    地公告現值供其核對，並口頭向被告台中縣政府請求列載非其所有之同段六七七
    、六九Ｏ─三九地號土地公告現值，嗣於訴願階段復請求調降系爭土地公告現值
    ，於法應認無理由，附此說明。
四、據上論結，本件原告之訴為無理由，依行政訴訟法第一百九十五條第一項條後段
    、第九十八條第三項，判決如主文。
本件於八十九年十二月十三日言詞辯論終結。
中    華    民    國     八十九      年     十二     月      二十       日
                    臺 中 高 等 行 政 法 院  第 一 庭
                                審 判 長 法  官
                                         法  官
                                         法  官
得上訴。
右  正  本  證  明  與  原  本  無  異
                                         法院書記官  王  永  慶
中    華    民    國     八十九      年     十二     月       二十      日


司法院資訊處製作；財團法人民間司法改革基金會備份。
